臺灣橋頭地方法院民事判決
                                      110年度訴字第979號
原      告  台新國際商業銀行股份有限公司

法定代理人  尚瑞強
訴訟代理人  楊紋卉
            彭若鈞律師
上  一  人
複  代理人  林佑儒
被      告  王貞蕙
            王寅  

            王振國

兼  共  同
訴訟代理人  王培宇
上列當事人間請求撤銷遺產分割登記事件，本院於民國111年3月
30日言詞辯論終結，判決如下：
    主  文
原告之訴駁回。
訴訟費用由原告負擔。
    事實及理由
一、原告主張：被告王培宇於民國92年3 月間向原告申辦貸款，
    至110 年8 月24日止，尚欠原告本金新臺幣（下同）572,24
    1 元及相關利息未償，經原告取得本院109 年度司促字第17
    684 號支付命令及確定證明書、臺灣高雄地方法院94年度促
    字第6308號支付命令及確定證明書在案。被告之被繼承人王
    李阿英於109 年5 月21日死亡，遺有如附表所示遺產（下稱
    系爭遺產），被告竟於109 年6 月11日為遺產分割協議，協
    議將系爭遺產分歸被告王貞蕙繼承（下稱系爭協議），並於
    109 年6 月12日就如附表編號1 所示土地（下稱系爭土地）
    辦理分割繼承登記，將系爭土地所有權移轉予王貞蕙（下稱
    系爭登記），所為等同將王培宇之應繼分無償移轉予王貞蕙
    ，王培宇又無資力償還其對原告之債務，被告間所為系爭協
    議及系爭登記自有害於原告對王培宇之債權。為此，爰依民
    法第244 條第1 項、第4 項規定，提起本件訴訟等語。並聲
    明：㈠被告就系爭遺產所為系爭協議之債權行為，及系爭登
    記之物權行為，均應予撤銷。㈡王貞蕙應將系爭登記予以塗
    銷。
二、被告則均以：系爭協議係基於繼承人身分所為，屬於以人格
    法益為基礎之財產上行為，並非民法第244 條第1 項得撤銷
    之標的。又由王貞蕙繼承取得系爭土地，乃王李阿英之生前
    意志，且王培宇經濟狀況不佳，前後向王貞蕙借款100 餘萬
    元，更無力扶養王李阿英，向來由王貞蕙負擔家中開銷及扶
    養王李阿英；而被告王寅早年創業時，亦曾受王李阿英之資
    金資助。故王培宇、王寅對於王李阿英將系爭土地分配予王
    貞蕙繼承，並無異議，係考量王李阿英意願、感念王貞蕙長
    年提供經濟援助，及擔負扶養王李阿英之主要責任等緣由，
    並非無償行為等語，資為抗辯。並聲明：原告之訴駁回。
三、兩造不爭執之事項：
  ㈠王培宇於92年3 月間向原告申辦貸款，至110 年8 月24日止
    ，尚欠原告本金572,241 元及相關利息未償，經原告取得本
    院109 年度司促字第17684 號支付命令及確定證明書、臺灣
    高雄地方法院94年度促字第6308號支付命令及確定證明書在
    案。
  ㈡王李阿英於109 年5 月21日死亡，遺有系爭遺產，被告均為
    繼承人。
  ㈢被告於109 年6 月11日為遺產分割協議，將如附表編號1 、5
     所示財產，分配予王貞蕙。
  ㈣被告於109 年6 月12日辦理系爭登記，將系爭土地登記為王
    貞蕙單獨所有。
四、本件之爭點：
  ㈠被告所為系爭協議之債權行為及系爭登記之物權行為，是否
    屬無償行為而有害及原告之債權？
  ㈡原告依民法第244 條第1 項、第4 項規定，訴請撤銷被告所
    為系爭協議債權行為及系爭登記物權行為，並請求王貞蕙塗
    銷系爭登記，有無理由？
五、本院之判斷：
  ㈠按債務人所為之無償行為，有害及債權者，債權人得聲請法
    院撤銷之；債權人依第1 項或第2 項之規定聲請法院撤銷時
    ，得並聲請命受益人或轉得人回復原狀。但轉得人於轉得時
    不知有撤銷原因者，不在此限，民法第244 條第1 項、第4
    項定有明文。次按民法第245 條規定，債權人之撤銷權，自
    債權人知有撤銷原因時起，1 年間不行使，或自行為時起經
    過10年而消滅。所謂撤銷原因係指構成行使撤銷權要件之各
    事由而言，在無償行為，應自知有害及債權之事實時起算（
    最高法院100 年度台上字第1058號判決意旨參照）。查原告
    於109 年11月6 日查詢系爭土地登記謄本及異動索引，嗣於
    110 年8 月30日提起本件訴訟，有本院收狀日期記載及地政
    謄本申請紀錄可資為憑（見審訴卷第9 頁、第91頁），堪認
    原告提起本件訴訟，未逾民法第245 條規定之1 年除斥期間
    。
  ㈡次按民法第244 條第1 、2 項所稱之無償或有償行為，係以
    債務人與第三人間之行為有無互為對價關係之給付為其區別
    標準（最高法院108 年台上字第2330號判決意旨參照）。原
    告雖主張王培宇未依法繼承取得系爭遺產而有害於原告債權
    ，應撤銷系爭協議及系爭登記，並塗銷系爭登記云云。惟查
    ：
  ⒈王貞蕙、王寅及王培宇為王李阿英之子女，被告王振國為王
    李阿英之配偶，有被告戶籍謄本在卷可參（見審訴卷第102
    至104頁）。又依兩造不爭執事項㈠所載，王培宇積欠原告債
    務迄今未清償。而王培宇於109 年間名下無所得資料，王寅
    名下則有汽車2 輛、投資3 筆，反觀王貞蕙名下有房屋1 間
    、汽車2 輛、投資10餘筆，有稅務電子閘門財產所得調件資
    料在卷足憑（見本院證物袋），顯見王培宇之收入或其他財
    產已無法自給自足，難認有何扶養被繼承人王李阿英之能力
    ，而王貞蕙相較王培宇及王寅，資力又較為豐厚，應確有能
    力扶養王李阿英。另審酌手足之間借貸乃人之常情，且以現
    金交付而未立收據者所在多有，王貞蕙既為資力較優之大姊
    ，於王培宇無資力時一再借貸予王培宇之情形，難認與常情
    有違。足見被告辯稱：王李阿英生前主要由王貞蕙扶養，王
    貞蕙每月會交付1 、2 萬元現金予王李阿英，且王培宇在外
    有欠款，偶爾會向王貞蕙借款，因為2 人是親姊弟，所以都
    是交付現金等語，尚非無稽。
  ⒉衡以被告陳稱：王李阿英所遺如附表所示存款，支付完王李
    阿英醫療費用、喪葬費用後，均由王振國繼承等語（見本院
    卷第44頁），足見被繼承人王李阿英之其餘繼承人即王寅，
    並非原告之債務人，亦未繼承系爭遺產，若被告間所為遺產
    分割協議，係有意損害原告之債權，殊無令王寅一併放棄繼
    承系爭遺產權利之理。
  ⒊承上而論，被繼承人王李阿英之子女即王貞蕙、王培宇及王
    寅，均對王李阿英負有扶養義務，而由王貞蕙負擔大部分扶
    養費用，則王貞蕙於遺產分割時，向王培宇、王寅請求支付
    其墊付之扶養費用，並為系爭協議，將如附表編號1 、5 所
    示財產單獨分配予王貞蕙，應認係系爭協議當事人間互為對
    價關係之給付，並非無償行為，難認王培宇有何將其繼承取
    得遺產之權利無償讓與王貞蕙之行為。從而，原告請求撤銷
    系爭協議債權行為及系爭登記物權行為，與民法第244 條第
    1 項之要件不符，其依民法第244 條第4 項請求王貞蕙塗銷
    系爭登記，亦屬無據，不應准許。
六、綜上所述，原告依民法第244 條第1 項、第4 項規定，請求
    撤銷系爭協議之債權行為及系爭登記之物權行為，及請求王
    貞蕙塗銷系爭登記，均無理由，應予駁回。
七、本件事證已臻明確，兩造其餘主張陳述及所提之證據，經審
    酌後於本件判決結果無影響，爰不逐一論述，附此敘明。
八、據上論結，原告之訴為無理由，判決如主文。
中　　華　　民　　國　 111　　年　　4 　　月　　20　　日
                  民事第二庭  審判長法  官 謝文嵐
                                    法  官 蕭承信
                                    法  官 許家菱 
以上正本係照原本作成。
如對本判決上訴，須於判決送達後20日內向本院提出上訴狀。如
委任律師提起上訴者，應一併繳納上訴審裁判費。　　　　　　
中　　華　　民　　國　　111 　年　　4 　　月　　21　　日
                                    書記官 劉國偉  
附表：
編號 種類 財產所在或名稱 1 土地 坐落高雄市○○區○○段000 地號（權利範圍全部） 2 存款 中華郵政左營郵局26,342元 3 存款 高雄銀行703,967元 4 存款 元大銀行左營分行403,227元 5 汽車 ANS-0085號